臺灣新北地方法院民事判決
110年度重訴字第471號
原      告  陳東欽  


訴訟代理人  黃心賢律師
被      告  劉家昌  

訴訟代理人  王炳梁律師
上列當事人間請求侵權行為損害賠償等事件，經本院於民國111
年4月21日言詞辯論終結，判決如下：
    主      文
一、被告應給付原告新台幣（下同）12,250,000元，其中5,000,
    000元自民國106年1月1日起、3,600,000元自107年1月1日起
    、3,650,000元自108年1月1日起，均至清償日止，按年息5%
    計算之利息。
二、原告其餘之訴及假執行之聲請均駁回。
三、訴訟費用由被告負擔。
四、本判決原告勝訴部分，於原告以4,080,000元供擔保後，得
    假執行；但被告如以12,250,000元為原告預供擔保，得免為
    假執行。
    事實及理由
一、原告訴之聲明：①先位聲明：被告應給付原告1225萬元及自1
    02 年12月10日起至清償日止按年息5%計算之利息。及願供
    擔保請准宣告假執行②備位聲明：如主文第1項所示，及願供
    擔保請准宣告假執行。並主張略以：
　　㈠被告明知其並未與訴外人邱銘乾共同以7,000萬元投資位於
      桃園縣○○市○○街00號B1、面積1108坪的商場（下稱系爭商
      場），亦沒有任何持股，竟於102年12月10日向原告謊稱
      系爭商場係其與邱銘乾共同投資，原始投資金額2,450萬
      元，其持股35％，願意讓利一半給原告，將其中17.5％的股
      份以1,225萬元由原告承接，並保證獲利，期間僅需2年8
      月即可讓原告獲利600萬元以上；原告因而於102年12月10
      日與被告在新北市○○區○○○路00號簽署「房地產投資協議
      書」（下稱系爭投資協議）；並隨即於同日匯款1,225萬
      元給被告。孰料簽約未滿一個月，原告在其他場合碰到邱
      銘乾，經求證始知被告並未投資任何金額，也沒有任何持
      股，始驚覺已遭被告詐騙，被告所為已構成對原告的侵權
      行為。
　　㈡嗣於105年8月10日，系爭投資協議已屆滿2年8月，原告請
      被告履行系爭投資協議，被告因而於105年年底某日，開
      立發票人為劉家昌，受款人為陳東欽，付款人為永豐銀行
      ，發票日分別為105年12月31日、106年12月31日和107年1
      2月31日，票面金額依序為500萬元、360萬元和365萬元的
      3張支票（下稱系爭支票），作為清償之用。惟系爭支票
      經原告提示後，分別於106年1月3日、107年1月2日和108
      年1月2日跳票。
　　㈢原告之侵權行為請求權雖已罹於時效，仍得依民法第197條
      第2項之規定，依不當得利之規定，請求如先位聲明所示
      。另依系爭投資協議之投資款返還請求權，請求如備位聲
      明所示。
二、被告聲明駁回原告之訴，及願供擔保請准免為假執行。並答
    辯略以：
　　㈠被告否認有詐騙原告之事，並無侵權行為存在。本件原告
      曾以同一事實向臺灣新北地方檢察署（下稱新北檢）提出
      詐欺之告訴，業經新北檢於109年3月16日以108年度偵續
      字第137號為不起訴處分。並經臺灣高等檢察署以109年度
      上聲議字第4143、4144號處分駁回原告之再議。復經鈞院
      刑事庭以109年度聲判字第90號裁定駁回原告交付審判之
      聲請。原告再向被告主張侵權行為損害賠償請求權，並未
      提出證據以資證明。
　　㈡原告主張被告於105年12月底交付系爭支票三紙，嗣均跳票
      一事，被告不爭執。但被告交付系爭支票清償系爭投資協
      議之債務，原告也接受，可見兩造間已有債之更改，以票
      據之新債務契約，取代系爭投資協議之舊債務契約。而查
      ，系爭支票之發票日分別為105年12月31日、106年12月31
      日、107年12月31日，原告延至110年5月19日始提出本訴
      請求，已逾票據法第22條第1項後段所定之一年時效，被
      告主張時效抗辯。
　　㈢原告主張之侵權行為既不成立。兩造間投資契約經債之更
      改為票據債權，亦已罹於時效，經被告為時效抗辯，自得
      拒絕給付。是以原告之訴為無理由，請予駁回。
三、兩造不爭執之事項：
　　㈠兩造曾簽署系爭投資協議，原告確有匯款1,225萬元給被告
      收受無誤。
　　㈡被告確曾開立系爭支票三紙給原告，作為返還系爭投資協
      議之投資款項，而系爭支票經原告提示後均未獲付款。
四、本院認定如下：
　　㈠就原告先位聲明部分：
　　⒈原告先位聲明之請求權基礎為民法第197條第2項，係規定
      ：「損害賠償之義務人，因侵權行為受利益，致被害人受
      損害者，於前項時效完成後，仍應依關於不當得利之規定
      ，返還其所受之利益於被害人。」是以，原告本項請求權
      之成立，需被告「因侵權行為受利益」，仍以被告有侵權
      行為存在為前提。又依民法第184條第1項前段規定，侵權
      行為之成立，須行為人因故意過失不法侵害他人權利，亦
      即行為人須具備歸責性、違法性，並不法行為與損害間有
      因果關係，始能成立，且主張侵權行為損害賠償請求權之
      人，對於侵權行為之成立要件應負舉證責任（最高法院10
      0年台上字第328號判決意旨參照）。是以，本件原告自應
      就被告侵權行為之成立負舉證之責。
　　⒉經查，本件原告前向新北檢告訴被告因本案投資爭議，涉
      犯詐欺罪嫌，經新北檢偵查後，業以108年度偵續字第137
      號為不起訴處分確定。原告嗣後聲請再議及交付審判均經
      駁回等情，為兩造所不爭執，並有前述不起訴處分書、臺
      灣高等檢察署109年度上聲議字第4143、4144號再議處分
      書、本院109年度聲判字第90號裁定書等件在卷可按。原
      告雖聲請傳喚證人邱銘乾於本院110年12月16日言詞辯論
      期日作證，證稱略以：被告是我台北大學EMBA的學弟，認
      識超過十年，被告曾邀請我投資臺中龍井房地產開發，及
      買桃園地下室，及投資被告經營的公司。被告與我有一些
      財產糾紛，也有訴訟。102年時，被告說在臺中有房地產
      投資案，我出錢他出力，利潤他分35%，我同意，但只有
      口頭約定。後來他沒有出力，我沒有分錢給他，法院判決
      這部分我勝訴。至於本案在桃園的系爭商場，與兩造沒有
      任何關係，是由被告仲介我購買，我出資7000萬元購得後
      ，也有給付仲介費526,000元給被告。系爭投資協議我看
      過，是被告在我們博士班上課鐘響時拿到我桌上希望我簽
      名，當時甲方欄都是空白，他要我在見證人上面簽名，我
      看完跟他說你根本沒有出資，為何去跟別人詐騙，被告就
      當場把協議書撕毀說沒這回事。當時看到上面有打原告的
      名字，我還罵被告怎麼敢詐騙原告。105年7、8月時耀金
      台公司董事會開會時有遇到原告，我問原告有一個我的桃
      園房地產投資協議，被告有無找你跟你借錢？原告說好像
      有，後來原告有拿出系爭投資協議的文件給陳宜修看，陳
      宜修有影印拿回來給我看，我當時看到的協議就是已經有
      兩造簽名的文件。我沒有在這份文件上簽過名。被告有要
      我簽，但我沒有簽。被告一直要把臺中龍井的案件跟系爭
      商場混在一起，但我是分得很清楚，一件歸一件。系爭商
      場我自己就可以處理並不需要請被告，根本不需要給他35
      %利潤等語（見本院卷一第111-119頁）。然本院認為，證
      人邱銘乾既與被告就系爭商場及台中龍井房地產開發案有
      諸多爭訟，且其與被告間之約定均無書面，僅有口頭約定
      ，則證人邱銘乾就此部分與自身利害相關之事項所為之證
      言，是否全然可信，即非全無可疑之處。
　　⒊再者，依證人李有仁於同次庭期所為證言略以：我認識兩
      造及邱銘乾，邱銘乾本來是我政大博士班的指導學生，但
      後來因為這件事我把他剔除門下。原告是政大課程的學生
      ，進學程前我就透過被告介紹認識。他們在談耀金台公司
      的事，耀金台的事情我都很清楚，因為被告要成立這家公
      司，有跟我討論，我有參與，邱銘乾是後來加入這家公司
      。邱銘乾跟被告先前有共同投資爛尾樓在臺中，他們做 
      的還蠻成功的。後來我們有一起去看系爭商場，有提到要
      做婚宴廣場，說邱銘乾出錢，被告出力，邱銘乾分紅65％
      、被告分紅35%；他們談成時我不在場，但在指壓時有聽
      他們這樣說。我之後問被告這個有沒有協議書，被告說因
      為邱銘乾說他是上市上櫃董事長，他說了就算，所以就沒
      有簽合約。原告曾經拿了一張紙給我看，上面有記載35% 
      的一半，當時被告已經不是耀金台公司的董事長，說被告
      當時找他投資，拿這個文件當抵押，上面有被告的簽名，
      但沒有邱銘乾的簽名，原告問我這是真的還假的，我跟原
      告說他們當時有提到35%、65%，原告說有我這一句話他就
      相信了。這個物件是被告找的，應該會去找營造或裝潢，
      但後來被告跟邱銘乾爭吵，所以被告實際上有無去做什麼
      處理我就不清楚了。婚宴廣場後來也沒做，因為他們就破
      裂了等語（見本院卷一第119-123頁），顯然與證人邱銘
      乾前揭所述全然不同。是以，原告主張被告招攬其投資系
      爭商場，係明知自己全無股份之詐騙行為一節，即難確實
      證明。
　　⒋再者，依原告之主張，若其於102年12月10日簽約後未滿一
      月就遇到邱銘乾，得知被告並無持股一節屬實，則衡諸常
      情，原告自應即時向被告求償或請其解決問題，始為合理
      。然原告並無此行動，而係待系爭投資協議約定之期限2
      年8月屆滿之後，始向被告詢問投資成果，並接受被告以
      系爭支票三紙退還投資款1,225萬元。可見原告所稱於簽
      約一個月之後即知遭被告詐騙等情，核與事理不盡相符，
      尚難遽信。
　　⒌綜上所述，本件原告主張被告招攬其投資系爭商場，簽署
      系爭協議書，係蓄意詐騙其交付投資款1,225萬元之故意
      侵權行為一節，並未能舉證以實其說。是其先位聲明主張
      依民法第197條第2項所為之請求，即無理由，應予駁回。
　　㈡就原告備位聲明部分：
　　⒈按民法第320條規定：「因清償債務而對於債權人負擔新債
      務者，除當事人另有意思表示外，若新債務不履行時，其
      舊債務仍不消滅。」學說稱新債清償。又新債清償與債之
      更改不同，前者，新債務不履行，舊債務不消滅。後者，
      成立新債務，消滅舊債務。再按債之更改，乃成立新債務
      而消滅舊債務之契約，雙方有無消滅舊債務之意思，應依
      具體事實認定。如無消滅舊債務之意思，而係因清償舊債
      務而對於債權人負擔新債務，則屬新債清償。（最高法院
      85年台上字第2388號、96年台上字第1063號、79年台上字
      第2345號判決意旨參照）是以，如借款屆償還期後，當事
      人更約償還期限換立借券者，其債務之要素並不變更，自
      不得謂為消滅舊債務而發生新債務；又因清償債務而對於
      債權人負擔新債務者，除當事人另有意思表示外，若新債
      務不履行時，其舊債務仍不消滅，在舊債務未消滅前，則
      新舊兩債權並存，債權人自得選擇其一而行使之。而票據
      之授受，原則上僅有確保之作用，除當事人間有特別意思
      表示外，不能遽認受領票據，即有消滅原有債務之表示。
　　⒉本件兩造於102年12月10日簽訂系爭投資協議，約定由原告
      以1,225萬元承接被告投資系爭商場股份之半數，約定投
      資期間僅需2年8月即可使原告獲利600萬元以上，原告並
      於同日匯款1,225萬元給被告。嗣於105年8月10日，上述
      投資已屆滿2年8月，兩造就系爭協議之處理如下：被告於
      105年年底某日，交付系爭支票三紙（面額合計為1225萬
      元）給原告收執等情，為兩造所不爭執。而系爭支票三紙
      尚在原告持有中，亦據原告訴訟代理人於本院111年3月24
      日言詞辯論期日當庭提出支票原本為據。是以，本院審酌
      上述情狀，認為兩造原本約定由原告購買被告持有系爭商
      場股份之半數，作為投資，預期於2年8月之期間內，可獲
      利600萬元以上，然至上開期限屆滿，系爭商場之投資並
      未成功（參前述證人李有仁之證言），而被告簽發面額合
      計為1,225萬元之系爭支票三紙交付原告，應屬上述投資
      款之返還。而之所以使用支票還款，且發票日分別為105
      年12月31日、106年12月31日、107年12月31日，顯然是原
      告同意被告可以分三年返還投資款的意思。衡諸我國社會
      交易常情，交付票據用以清償債務者，在直接前後手之間
      ，通常只是當作一種便利的支付工具，或者是在實質上作
      為保證的意思（如遠期票據，即俗稱的票保），而並無消
      滅舊債務之意思。亦即，若票據債務不獲兌現時，債權人
      仍得依原因關係之債權債務關係向債務人為請求。於本案
      ，被告交付同面額之支票給原告，應僅為返還同額投資款
      1225萬元之支付方法。也就是說，被告為了清償返還投資
      款的債務，而對原告負擔了新的票據債務，除非兩造間另
      有意思表示，同意成立票據債務的同時即消滅返還投資款
      債務。否則，若新債務（即票據債務）不履行時，其舊債
      務（即返還投資款債務）仍不消滅，在舊債務未消滅前，
      則新舊兩債權並存，債權人自得選擇其一而行使之。今原
      告取得系爭支票三紙，經提示後不獲付款，為兩造所不爭
      執。依照前述說明，此票據之新債既未清償，則返還投資
      款之舊債應仍未消滅。被告雖抗辯兩造間交付系爭票據之
      行為，是債之更改，返還投資款之債務於交付系爭支票時
      即因此而消滅云云，核與前述說明不合，且被告亦未舉出
      任何證據足以證明兩造之間曾有此債之更改之意思表示存
      在，本院自難予採信。
　　⒊綜上所述，本件原告以兩造所不爭執的投資款返還請求權
      ，請求被告給付原告1225萬元，為有理由，應予准許。又
      本件原告收受被告交付之系爭支票三紙，面額及發票日分
      別為「500萬元、105年12月31日」、「360萬元、106年12
      月31日」、「365萬元、107年12月31日」，考其真意，原
      告應有同意被告可以不必一次返還全部投資款，而係於支
      票發票日所載之期限之前，分別返還票面所載金額即可。
      故原告請求依前述票面所載金額分別自票載發票日之翌日
      起，均至清清日止，按法定利率即年息5％計算之利息，自
      屬於法有據，應予准許。
五、從而，本件原告備位聲明之訴為有理由，應予准許。其先位
    聲明為無理由，應予駁回。又兩造分別陳明願供保請准宣告
    假執行及免為假執行，經核均無不合，就原告勝訴部分，爰
    酌定相當之擔保金額分別准許之。而原告敗訴部分，其假執
    行之聲請即失所依附，應併予駁回。又本件原告先、備位聲
    明，僅利息起算點不同，原告備位聲明既獲全部勝訴之判決
    ，訴訟費用應由被告負擔之。
六、本案事證已臻明確，兩造其餘主張陳述及所提之證據，經核
    於本院認定之事實不生影響，爰不予一一論駁，附此敘明。
中　　華　　民　　國　　111 　年　　5 　　月　　12　　日
                  民事第六庭    法　官　許映鈞
以上正本，係照原本作成。
如對本判決上訴，須於判決送達後20日內向本院提出上訴狀。如
委任律師提起上訴者，應一併繳納上訴審裁判費。
中　　華　　民　　國　　111 　年　　5 　　月　　12　　日
                            書記官　賴麗莎